臺灣高等法院臺南分院刑事裁定
109年度毒抗字第522號
抗  告  人  黃振亨




上列抗告人因觀察、勒戒案件，不服臺灣嘉義地方法院中華民國
109年10月8日裁定（109年度毒聲字第170號）提起抗告，本院裁
定如下：
    主  文
抗告駁回。
    理  由
一、本件抗告意旨略以：抗告人即被告經臺灣嘉義地方法院裁定
    送勒戒處所觀察、勒戒，惟抗告人坦承施用毒品犯行，已至
    偵查隊供出毒品來源，請給抗告人緩起訴或戒癮治療之機會
    ，爰此請求撤銷原裁定云云。
二、按犯毒品危害防制條例第10條之罪者，檢察官應聲請法院裁
    定，或少年法院（地方法院少年法庭）應先裁定，令被告或
    少年入勒戒處所觀察、勒戒，其期間不得逾2 月。又犯第10
    條之罪者，於犯罪未發覺前，自動向衛生福利部指定之醫療
    機構請求治療，醫療機構免將請求治療者送法院或檢察機關
    ；依前項規定治療中經查獲之被告，應由檢察官為不起訴之
    處分，但以1 次為限。又本法第20條第1 項及第23條第2 項
    之程序，於檢察官先依刑事訴訟法第253 條之1 第1 項、第
    253 條之2 之規定，為附命完成戒癮治療之緩起訴處分時，
    或於少年法院（地方法院少年法庭）認以依少年事件處理法
    程序處理為適當時，不適用之。前項緩起訴處分，經撤銷者
    ，檢察官應依法追訴。第1 項所適用之戒癮治療之種類、其
    實施對象、內容、方式與執行之醫療機構及其他應遵行事項
    之辦法及完成戒癮治療之認定標準，由行政院定之，毒品危
    害防制條例第20條第1 項、第21條、第24條分別定有明文。
    是毒品危害防制條例第20條第1 項關於觀察、勒戒之規定，
    係屬強制規定，除於毒品危害防制條例第21條第1 項所稱犯
    同條例第10條之罪者，於犯罪未發覺前，自動向衛生福利部
    指定之醫療機構請求治療，醫療機構免將請求治療者送法院
    或檢察機關之情形；或檢察官審酌個案情形，依同法第24條
    第1 項為附完成戒癮治療之緩起訴處分，可排除適用觀察、
    勒戒之程序外，只要違反毒品危害防制條例第10條之規定者
    ，檢察官即應向法院聲請裁定其入勒戒處所觀察、勒戒，法
    院並應據以裁定，尚無自由斟酌以其他方式替代或得以其他
    原因免予執行之權。
三、經查：
　㈠按毒品危害防制條例經修法後於109年7月15日生效，其中第2
    0條第1、3項規定：「犯第10條之罪者，檢察官應聲請法院
    裁定，或少年法院（地方法院少年法庭）應先裁定，令被告
    或少年入勒戒處所觀察、勒戒，其期間不得逾2月」「依前
    項規定為觀察、勒戒或強制戒治執行完畢釋放後，3年後再
    犯第10條之罪者，適用前2項之規定」；第23條第2項則規定
    ：「觀察、勒戒或強制戒治執行完畢釋放後，3年內再犯第1
    0條之罪者，檢察官或少年法院（地方法院少年法庭）應依
    法追訴或裁定交付審理」，修法生效後將施用毒品之刑事處
    遇程序「5年後再犯」、「5年內再犯」之追訴要件，均修正
    為「3年後再犯」、「3年內再犯」；修法意旨強調施用毒品
    者屬病患性犯人之特質，若施用毒品成癮者，其心癮甚難戒
    除，如已執行戒毒處遇完畢釋放後，3年後始再有施用第一
    、二級毒品行為者，足見有戒除毒癮之可能，宜再採以觀察
    、勒戒或強制戒治方式戒除身心癮措施等旨（修法理由參照
    ）；循此修法意旨，被告本案施用毒品犯行，距前一次觀察
    、勒戒及強制戒治執行完畢釋放後，倘係3年內再犯，自應
    依法追訴處罰；反之，倘係3年後再犯，則應裁定送觀察、
    勒戒。不因該3年內是否另犯該罪經起訴、判刑或執行而受
    影響，俾落實此次寬厚刑事政策之變革（最高法院109年度
    台上字第3098、3135號判決意旨參照）。
  ㈡抗告人基於施用第一、二級毒品海洛因、甲基安非他命之犯
    意，於民國109年6月18日7時許，在停放在嘉義市○○路0段與
    ○○○○旁之自用小客車內，以將海洛因、甲基安非他命置入玻
    璃球燒烤後吸食煙霧之方式施用海洛因、甲基安非他命1次
    ；且警方經抗告人同意，於109 年6 月18日15時26分許對抗
    告人採集尿液，經送驗後結果確呈甲基安非他命及海洛因陽
    性反應等情，有勘查採證同意書、尿液代號與真實姓名對照
    表、立人醫事檢驗所出具之濫用藥物尿液檢驗報告在卷可稽
    ，是被告上開施用第一、二級毒品之犯行，堪予認定。
  ㈢抗告人前因施用毒品案件，經本院以96年度毒聲字第155號裁
    定送觀察、勒戒，後因無繼續施用毒品之傾向，而於96年6
    月15日出所，並經臺灣嘉義地方檢察署檢察官以96年度毒偵
    緝字第65、66號、96年度毒偵字第861號、96年度偵字第343
    2號為不起訴處分確定等情，有前案紀錄表在卷可查，是抗
    告人本件施用第一、二級毒品之犯行，距前一次經觀察、勒
    戒執行完畢出所，已逾3年，屬毒品危害防制條例第20條第3
    項所定3年後再犯情形，是原審因檢察官之聲請，依毒品危
    害防制條例第20條第1 項規定，裁定抗告人應送勒戒處所觀
    察、勒戒，本院經核原審認事用法，並無不合。
　㈣前述毒品危害防制條例第21條之規定，係指於施用毒品犯行
    未發覺前，即自動向醫療機構請求治療，而於治療中始經查
    獲該項未發覺之犯罪而言，亦即於治療中經查獲「治療前」
    所犯而未經發覺之施用毒品犯罪，本件抗告人係單純施用毒
    品為警查獲之情形，顯無上開規定之適用。另毒品危害防制
    條例所規定之觀察、勒戒處分，其立法意旨在幫助施用毒品
    者戒除毒癮，該處分之性質非為懲戒行為人，而係為消滅行
    為人再次施用毒品之危險性，目的在戒除行為人施用毒品之
    身癮及心癮措施，觀察、勒戒係導入一療程觀念，針對行為
    人將來之危險所為預防、矯治措施之保安處分，以達教化與
    治療之目的，可謂刑罰之補充制度，從而毒品危害防制條例
    本身所規定之觀察、勒戒及強制戒治等保安處分，雖兼具自
    由刑之性質，卻有刑罰不可替代之教化治療作用，且觀察、
    勒戒既屬用以矯治、預防行為人反社會性格，而具社會保安
    功能之保安處分，當無因行為人之個人或家庭因素而免予執
    行之理。
四、綜上，毒品危害防制條例第20條第1 項關於觀察、勒戒之規
    定，係屬強制規定，除有前述毒品危害防制條例第21條、第
    24條之情形，可排除適用觀察、勒戒之程序外，只要違反毒
    品危害防制條例第10條之規定者，檢察官即應向法院聲請裁
    定其入勒戒處所觀察、勒戒，法院並應據以裁定，尚無自由
    斟酌以其他方式替代或得以其他原因免予執行之權，已如前
    述。綜上所述，檢察官偵查後，審酌個案情形，本於職權並
    未依毒品危害防制條例第24條第1 項為附完成戒癮治療之緩
    起訴處分，而係向原審聲請裁定將抗告人送觀察、勒戒，難
    認有何違誤。準此，原審依檢察官之聲請，裁定應將抗告人
    送勒戒處所施以觀察、勒戒，經核於法尚無不合。抗告人以
    上開情詞，並以非屬法院權限之改判為緩起訴處分或戒癮治
    療，取代觀察、勒戒而據以提起抗告，為無理由，應予駁回
    。
五、據上論斷，應依刑事訴訟法第412條，裁定如主文。
中　　華　　民　　國　　109 　年　　11　　月　　4 　　日
                  刑事第五庭    審判長法　官  黃國永
                                      法　官  蔡川富  
                                      法　官  翁世容
以上正本證明與原本無異。
不得再抗告。
　　　　　　　　　　　　　　　　　　　書記官  顏惠華
中　　華　　民　　國　　109 　年　　11　　月　　4 　　日